【裁判字號】    92,台上,2439
【裁判日期】    921113
【裁判案由】    損害賠償等
【裁判全文】
最高法院民事判決                              九十二年度台上字第二四三九號
    上  訴  人  甲○○○○○
    法定代理人  劉  雄︵法號普.
    訴訟代理人  許銘春律師
                張文雪律師
    被 上訴 人  乙○○
右當事人間請求損害賠償等事件，上訴人對於中華民國九十二年四月二十三日台灣高
等法院高雄分院第二審判決︵九十年度上字第一七○號︶，提起上訴，本院判決如左
：
    主  文
上訴駁回。
第三審訴訟費用由上訴人負擔。
    理  由
本件被上訴人主張：上訴人拆除舊廟改建工程時，應注意施工位處山坡地，應全盤考
量區域排水問題，在應注意能注意之情形下，竟未防免鄰地之損害，僅自設擋土牆，
又未完整施工，山坡地水流因受其新建擋土牆阻擋而向鄰地流竄，土石流失側移，致
與之相鄰伊所有坐落高雄市○○區○段三小段一九四地號土地上即門牌號碼同區○○
街八巷一弄十號房屋二棟︵下稱系爭房屋︶︵元亨街八巷一弄左側鄰近上訴人土地之
建物，下稱Ａ棟建物，該巷弄右側建物則下稱Ｂ棟建物︶因而傾斜，樓板、牆壁、天
花板、階梯等多處龜裂，地板隆起裂開、磚柱傾斜、屋外石坡崁擋土牆亦因而龜
裂，且損害尚在持續擴大中。伊曾催告上訴人修復，並於民國八十四年七月間請建築
師公會鑑定結果伊之損害與上訴人之施工間，有相當因果關係，並認為鄰近伊房屋之
擋土牆部分，應儘速施工，徹底檢討改善全區排水設施。上訴人竟拒不設置擋土牆，
致伊之房屋損害日漸擴大，且Ａ棟建物隨時有崩塌危險，有重建之必要。上開二棟房
屋之重建、修復費用之損害共計新台幣︵下同︶五十七萬五千五百七十元，伊自得依
民法第一百八十四條規定請求上訴人賠償其損害。且系爭房屋隨時有遭妨害之虞，亦
得依民法第七百六十七條後段之規定，請求上訴人設置擋土牆及排水設施，並加強坡
面排水設施，以防止日後繼續發生之損害等情，求為命上訴人(一)給付五十七萬五千五
百七十元及其法定遲延利息；(二)設置如原判決主文第二項所示擋土牆及排水設施，並
加強排水設施以防止排入或滲入伊所有系爭房屋之地基致損害或危及該屋之判決︵第
一審判命上訴人給付被上訴人二十二萬九千一百二十三元及其法定遲延利息，並駁回
被上訴人其餘之請求。兩造各就其敗訴部分，聲明不服，上訴第二審。損害賠償部分
，兩造於原審成立訴訟上和解︶。
上訴人則以：被上訴人房屋之損害與伊之改建工程間，並無相當因果關係，且無繼續
受妨害之虞。該屋乃未經核准建造之老舊違章建物，價值甚低，於伊為其提存修復補
強費用後，仍不為修復補強。伊改建工程係經核准，為被上訴人築設排水設施及擋土
牆費用高達二百二十五萬八千六百元，亦不合理，且須經主管機關︵高雄市政府︶核
准，始可施工，伊不能逕行施工等語，資為抗辯。
原審依審理之結果，以：被上訴人主張上訴人拆除舊廟改建工程，致與之相鄰伊所有
系爭房屋傾斜，樓板等多處龜裂等情，業據其提出相片六十三張、高雄市建築師公會
鑑定報告書乙份為證。上訴人不爭執系爭房屋為被上訴人所有，惟以前開情詞置辯，
經查上訴人於系爭房屋受損後之八十四年七月間，委任高雄市建築師公會鑑定系爭房
屋損害之責任歸屬，該會鑑定結果認為﹁……本標的物︵即系爭房屋︶未做施工前預
留現況紀錄之鑑定，除新舊裂痕無法目視判定外，因標的物距離甲○○○○○改建工
程基地僅四公尺，且位在山坡地形上，又因標的物有屋外庭院及鐵門之關係，新建工
程之擋土牆，未能整體施工而產生死角，可能造成部分土石流失側移，標的物之亂形
石坡崁基礎產生不均沈陷，側移突出裂縫，導致標的物承載不均之應力，產生牆
壁裂縫地坪部分突起裂紋，因標的物附近並無他項工程進行中，故標的物之損害雖非
甲○○○○○改建工程本身施工不當所發生之直接影響，卻難免間接受其影響導致損
害。……破壞部分本鑑定小組，建議得以修復補強方法辦理﹂等語，有高雄市建築師
公會八十四年八月二十八日第0000000號鑑定報告乙件可稽。由上開鑑定結果
，上訴人未在其改建工程基地﹁整體﹂施作擋土牆，且工地距離系爭房屋僅四公尺，
附近又無他項工程進行，依經驗法則，系爭房屋受損既無法排除上訴人施工所造成之
影響，則該屋受損與上訴人施作改建工程間，有相當因果關係。上訴人抗辯系爭房屋
受損與其施作改建工程無相當因果關係云云，即非可採。又依上開鑑定報告記載﹁標
的物因地形之關係，無法以儀器測量水平及垂直，僅以目視並無傾斜之情形﹂等語，
可見系爭房屋於八十四年七月間尚無傾斜。且上訴人就其於施作改建工程前系爭房屋
已有龜裂一事，又未提出證據加以證明，則其抗辯系爭房屋於其施作改建工程前，已
有傾斜、龜裂之情事云云，亦非可採。系爭房屋受損既因上訴人施作改建工程所致，
而上訴人於改建施工時，應注意施作位置之選定以及設置必要防護措施，以免造成鄰
房損害，竟未加注意，造成系爭房屋樓板等多處龜裂，地板隆起裂開、磚柱傾斜、屋
外石坡崁擋土牆龜裂等損害。是被上訴人主張系爭房屋損害係上訴人之改建工程
所造成，堪認為真。又依上開鑑定報告及後述高雄市政府建設局會同專家勘驗結論，
可見上訴人改建工程仍有不當之處。上訴人辯稱伊改建工程經核准，系爭房屋損害並
非伊施工所造成云云，並不足採。又查，第一審法院囑託高雄市土木技師公會就Ａ棟
建物鑑定其結構體損害是否有擴大情形鑑定，結果認為：﹁1.……進行勘查結果，經
與建築師公會年7.月日所作鑑定報告逐項比對結果，其北側及南側牆壁之裂紋有
明顯之擴大跡象，此由拍照相片編號，Ａ４｜Ａ７，Ａ｜Ａ，Ａ等之裂縫寬度
情形，可資佐證，例如該棟一樓外牆主要裂縫長度已再續延伸，裂縫寬度續呈加大，
其最大寬度甚至達十八ＭＭ以上，且由目視，其裂縫已貫穿外牆，清晰可見，又本棟
房屋東南角之磚柱亦已呈斷裂現象，已嚴重危及居住安全。2.建築師公會鑑定報告所
指陳應於Ａ棟南側設置擋土牆以保護該住屋安全一節，經洽詢雙方關係人並現場瞭解
結果，該牆迄今尚未施工，另寺方所施工工地與Ａ棟建物之間空地，應處理之坡面排
水設施，以及牆地坪裂縫等，均未見妥善處理，茲系爭建物週遭地坪裂縫不良影響已
見，顯示若雨季來臨，難保不生地盤下滑，土石流失之虞，……Ａ棟標的物外觀目前
已有重大結構性損害，並有如前述分析之裂縫持續擴大之跡象，有危及住戶安全之顧
慮，應不宜繼續居住，並速搬遷改善，以確保住戶生命財產安全……﹂等語；高雄市
政府建設局於八十六年十一月二十一日曾會同有關專家至上訴人處勘查水土保持情形
，與會之國立屏東科技大學水土保持技術系代表稱﹁元亨寺上方地表水流經靈骨塔南
側經由佛學院與廢污水匯流後，通過下方民宅，造成土石嚴重流失及地下水滲流，…
…﹂；與會之台灣省水土保技師公會代表亦稱：﹁區域排水放流口未妥善處理，佛學
院化糞池部分佔據原有水路，逕流造成下游水土流失，為避免下游繼續造成水土災害
應立即……﹂各等語，則會勘後作成結論謂﹁一、區域排水放流口改善工作，請元亨
寺參考與會學者專家意見，並在專業技師監造下……完成是項改善，以免放流口岩石
繼續侵蝕淘空，危及寺廟建物及下方居民安全。二、元亨寺整體水木保持計劃，請寺
方委託專業技師妥為規劃，以為該寺進行各項水土保持處理與維護之依據，並保障該
寺及下方居民之長治久安……﹂等語︵見一審卷(二)九至十二頁︶；另據鑑定人即土木
工程技師洪觀英證稱：﹁須在房屋基地西側上方建造擋土牆是基於安全的考量﹂、﹁
為了收集地表上流水及保持邊坡地土壤的穩定，所以建造重力式擋土牆，擋土牆的牆
趾設計截水溝，功用為截取上坡之地表水，擋土牆長度約十五米，高度由三米至五十
公分左右﹂等語。綜上各情，可見被上訴人之系爭房屋確因上訴人之改建工程而受有
妨害之虞。復查，被上訴人係向台灣水泥股份有限公司高雄廠租地建屋，有該廠開立
之統一發票、收款清單及收款通知等件可稽，且該屋為被上訴人所有，為上訴人所不
爭執，則系爭房屋並非被上訴人不法占用他人土地所興建，自應受法律之保護。依上
所述，若不採取預防之措施，該土地地盤下滑，土石流失，有危及該屋居住者生命之
虞，自不能以該屋老舊價值低，而認為不值得設置費用較高之排水及擋土牆設施。系
爭房屋因上訴人改建工程，而繼續受有妨害之虞，僅就被上訴人已發生之損害，予以
修復補強，尚不能達預防損害發生之效果，且兩造對損害發生後，損害額多少及上訴
人應採如何措施預防損害之發生，仍有爭執，故被上訴人仍有保留證據之必要。從而
，上訴人以被上訴人於其提存修復補強費用後，仍未修復補強乙節，作為其不應築設
排水及擋土牆施設之理由，亦不可採。再者，被上訴人係請求上訴人依卷內﹁工程預
算書圖﹂所載施工法與位置向主管機關即高雄市政府申請雜項執照後始施工，並非請
求上訴人未經申請執照逕行施工。基此，若上訴人依﹁工程預算書圖﹂向高雄市政府
申請執照，高雄市政府不予核發，上訴人即毋庸施工，亦即此種情形，不生上訴人未
依判決︵請求︶履行之情形。是上訴人辯稱須經主管機關核准，上訴人不能逕行施工
云云，要不足取。又原審向高雄市政府函詢若上訴人檢附被上訴人所提出之﹁工程預
算書圖﹂所載之施工法與位置申請雜項執照是否可准許？據高雄市政府工務局函復稱
，該局目前依﹁建造執照及雜項執照規定項目審查及簽證項目抽查作業要點﹂規定，
對於建築技術部分，不再辦理審查業務，僅查核有無檢附相關圖說，﹁工程預算圖﹂
所載之施工法與位置等係屬建築技術部分，依規定應由設計建築師及專業工業技師簽
證負責，有該局1.高市工務建字第○九二○○○一二一三號函可稽︵見原審卷一
六五、一六六頁︶。又依水土保持法第二條規定有關水土保持業務之主管機關，直轄
市為直轄市政府。被上訴人所提出之﹁工程預算書圖﹂，上訴人於施工前，若須主管
機關高雄市政府環保單位核准，始能施工，該環保單位不予核准，亦不生上訴人不履
行之情形。上訴人辯稱，該工程預算書圖須經環保單位核准，伊不能逕行施工云云，
亦不足採。綜上所述，被上訴人所有系爭房屋因上訴人改建工程未作完整之水土保持
施工，而有損害擴大之虞，被上訴人自得依民法第七百六十七條末段規定，請求上訴
人防止損害之發生。又被上訴人所提出之﹁工程預算書圖﹂係由土木工程技師洪觀英
所編製，查洪觀英係向內政部登記辦理﹁建築物結構與設備專業工程設計監造業務﹂
之土木工程技師，有內政部公告足憑。且該工程預算書圖經洪觀英修正後再由被上訴
人提出，應屬可採。從而，被上訴人請求上訴人依卷內之﹁工程預算書圖﹂所載施工
法與位置向高雄市政府申請雜項執照後，於上訴人所有坐落高雄市○○區○○段三小
段一九四號土地地界內側施作擋土牆及排水設施，自屬正當，應予准許；超過部分，
即非正當，不應准許。並說明本件事證已明確，兩造其餘攻擊防禦方法，與判決結果
不生影響，不予論述。爰將第一審所為被上訴人敗訴部分之判決，除和解部分外，一
部維持，一部廢棄改判，經核於法尚無違背。上訴論旨仍執陳詞，並以原審取捨證據
、認定事實之職權行使，指摘原判決不當，聲明廢棄，非有理由。
據上論結，本件上訴為無理由。依民事訴訟法第四百八十一條、第四百四十九條第一
項、第七十八條，判決如主文。
中      華      民      國    九十二    年     十一     月     十三     日
                              最高法院民事第二庭
                                  審判長法官  曾  桂  香
                                        法官  劉  延  村
                                        法官  劉  福  聲
                                        法官  黃  秀  得
                                        法官  葉  勝  利
      右正本證明與原本無異
                                              書  記  官
中      華      民      國    九十二    年     十一     月    二十五    日


司法院資訊處製作；財團法人民間司法改革基金會備份。
